【裁判字號】    96,重訴,1479
【裁判日期】    990329
【裁判案由】    移轉土地
【裁判全文】
臺灣臺北地方法院民事判決            96年度重訴字第1479號
原      告  丁○○
訴訟代理人  徐維良律師
被      告  辰○
            乙○○○
            戌○○
            丙○○○
            未○○
            申○○
            午○○
            酉○○
            巳○○
            亥○○
            己○○即卯○之繼.
            子○○即卯○之繼.
            庚○○即卯○之繼.
            丑○○即卯○之繼.
            癸○○即辛○○○.
            壬○○即辛○○○.
上列二人共同
法定代理人  甲○○    住同上
上列當事人間請求所有權移轉登記事件，本院於民國99年3 月15
日言詞辯論終結，判決如下：
    主  文
原告之訴駁回。
訴訟費用由原告負擔。
    事實及理由
甲、程序方面
一、按因不動產物權而涉訟者，雖應專屬不動產所在地之法院管
    轄，然因買賣、贈與或其他關於不動產之債權契約，請求履
    行時，則屬債法上之關係，而非不動產物權之訟爭，應不在
    專屬管轄之列（最高法院71年台上字第4722號裁判要旨參照
    ）。次按當事人得以合意定第一審管轄法院，民事訴訟法第
    24 條第1項前段定有明文。查本件請求移轉登記之訴，依前
    開說明，係屬債法上之關係，自非屬專屬管轄，且本件系爭
    買賣契約16條合意管轄定本院為第一審管轄法院，有該不動
    產買賣契約書（見本院卷(一)第34頁）可稽，亦為兩造所不爭
    執，是本院自有第一審管轄權，先予敘明。
二、按言詞辯論期日，當事人之一造不到場者，得依到場當事人
    之聲請，由其一造辯論而為判決，民事訴訟法第385 條第1
    項定有明文。本件被告辰○、乙○○○、未○○、申○○、
    午○○、酉○○、巳○○、亥○○、己○○、子○○、丑○○、癸○○、壬○○經合法通知而未於最後言詞辯論期日到
    場，核無民事訴訟法第386 條各款之情形，爰依原告之聲請
    ，由其一造辯論而為判決。
三、當事人喪失訴訟能力或法定代理人死亡或其代理權消滅者，
    訴訟程序在有法定代理人或取得訴訟能力之本人，承受其訴
    訟以前當然停止；又第168 條至第172 條及前條所定之承受
    訴訟人，於得為承受時，應即為承受之聲明。他造當事人，
    亦得聲明承受訴訟。民事訴訟法第170 條、第175 條分別定
    有明文。查，被告潘蔥於本院審理前死亡，經原告於民國97
    年11月21日具狀聲明改列其繼承人己○○、辛○○○子○○
    、庚○○、丑○○為被告（見本院卷(二)第7 、8 頁），核無
    不合。又被告辛○○○97年10月6日死亡，其繼承人為癸○○、壬○○，有戶籍謄本在卷可按（見同前卷第10、11頁）
    ，茲據原告原告聲明辛○○○繼承人承受訴訟，核無不合，
    均應予准許。
四、按訴狀送達後，原告不得將原訴變更或追加他訴，但請求之
    基礎事實同一者、不甚礙被告之防禦及訴訟之終結者，不在
    此限，民事訴訟法第255 條第1 項第2 款、第7 款定有明文
    。所謂請求之基礎事實同一，係指變更或追加之訴與原訴之
    主要爭點有其共同性，各請求利益之主張在社會生活上可認
    為同一或關連，而就原請求之訴訟及證據資料，於審理繼續
    進行在相當程度範圍內具有同一性或一體性，得期待於後請
    求之審理予以利用，俾先後兩請求在同一程序得加以解決，
    避免重複審理，進而為統一解決紛爭者，即屬之。原告原起
    訴主張：「被告應就附表一所示之土地，辦理繼承登記後，
    移轉登記予原告或原告指定之人」；嗣原告於97年10月7 日
    變更聲明為：「被告應將附表一所示之土地，移轉登記予原
    告之指定人北海育樂股份有限公司（下稱北海公司）所有」
    （見本院卷(一)第221 頁）；復於97年11月21日變更聲明為「
    被告己○○、子○○、庚○○、丑○○、癸○○、壬○○應
    就附表一所示之土地潘蔥所有部分辦理繼承登記，並與其他
    被告共同將附表一土地移轉登記予原告之指定人北海公司所
    有」。經核，有關訴之變更及追加部分，其請求之基礎原因
    事實尚屬同一，變更之訴與原訴之主要爭點有其共同性，原
    請求之證據資料於審理繼續進行在相當程度範圍內具有同一
    性或一體性，且不礙於被告之防禦及訴訟之終結，揆諸前揭
    說明，原告所為訴之變更應予准許。
乙、實體方面
一、原告起訴主張：
（一）坐落於台北縣石門鄉○○段小坑小段如附表一所示13筆土
      地（下稱系爭土地）原係訴外人潘火所有，惟潘火於72年
      11月25日過世，原告於77年4 月2 日就系爭土地與潘火之
      全體繼承人代表人未○○簽立買賣契約(下稱系爭契約)，
      並已支付新台幣（下同）716,773 元，然被告於取得款項
      後，一再以不配合辦理分割繼承登記之方式，拖延過戶程
      序，嗣於87年間，被告出面承諾願繼續履行系爭契約，並
      以先辦理繼承登記，再辦理過戶程序為藉口，取信於原告
      ，並經訴外人北海公司代為支付款項予被告，惟被告迄今
      仍未辦理移轉登記。原告爰依買賣契約法律關係，提起本
      件訴訟等語。
（二）並聲明：被告己○○、子○○、庚○○、丑○○、癸○○
      、壬○○應就附表一所示之土地潘蔥所有部分辦理繼承登
      記，並與其他被告共同將附表一土地移轉登記予原告之指
      定人北海公司所有。
二、被告則以下列情詞置辯：
  (一)被告辰○以：被告未○○與原告於77年4月2日簽立系爭契約
    時並未取得被告辰○同意，其係於87年間因原告前來洽談系
    爭土地事宜方知有此情事。斯時，原告向被告辰○表示，願
    以400萬元向被告辰○及其他被告乙○○○、戌○○及丙○○○等人買受其名下之應有部分，並表示如被告辰○得以順利
    遊說其他被告乙○○○、戌○○及丙○○○等人同意出售且
    提出辦理移轉登記之相關文件，原告願私下額外再給予被告
    辰○200萬元，被告辰○乃依約提出相關辦理移轉登記文件交
    由訴外人北海公司指定之代書收執，惟原告卻遲未辦理過戶
    且對於應私下額外給付被告辰○之200萬元之事隻字不提，然
    依先前約定，被告辰○僅須提供相關辦理移轉登記文件予原
    告，其義務即已履行完畢，自難認為被告辰○有何債務不履
    行等語置辯。
  (二)被告戌○○則辯以：被告戌○○係於95年10月18日方知祖父
    潘火留有遺產，並於96年11月17日與原告見面詳談時，始知
    悉87年間原告願以400 萬元買下被告辰○、潘麗鳳、潘立及
    丙○○○等4 人之持分，被告戌○○從未提供任何土地買賣
    授權書，亦無買賣系爭土地之實等語。
  (三)被告申○○則以：被告申○○對於系爭土地出賣之情事並無
    所知，被告申○○係被告未○○出賣系爭土地後方受告知，
    且被告申○○亦不同意出售系爭土地等語置辯。
  (四)被告庚○○則以：原告所提系爭契約，該立契約書人之賣主
    （即乙方）欄下記載為訴外人潘火，然潘火早於72年11月25
    日去世，系爭契約係於77年4 月2 日簽立，潘火並無簽立契
    約之可能，雖原告辯稱係由被告未○○出面簽約，惟被告未
    ○○仍非契約之當事人，是潘火既已去世，即已喪失權利能
    力，故以潘火作為系爭契約之當事人所簽立之不動產買賣契
    約之，應為無效。再者，原告以被告庚○○之被繼承人潘蔥
    已收受原告交付之價金為由，表示同意履行系爭契約，惟原
    告所提之證據係其開立合作金庫銀行新生支庫帳號071389號
    之支票影本及支出證明單，然查，該支出證明單僅有「潘蔥
    」二字印文而已，其餘完全空白，不僅無記載任何支出證明
    原因，甚至連支出款項之日期亦付之厥如，該單據如何可認
    定被告庚○○之被繼承人潘蔥有收受原告交付之款項？至於
    支票竟是由潘蔥簽章背書轉讓給訴外人寅○○○○歐容鏗何
    以能取得應由潘蔥兌現之支票，不無疑義。縱認潘蔥有收取
    原告交付之款項，然該款項是否與本件不動產之移轉登記有
    對價關係，應由原告提出證據證明之等語置辯。
  (五)均答辯聲明：原告之訴駁回。
三、兩造不爭執事項：
  (一)原告就系爭土地與被告未○○以土地所有人潘火之名義於77
    年4 月2 日簽立系爭契約，並於當年度付清716,773 元。
  (二)被告辰○就其與被告潘麗鳳、戌○○、丙○○○就系爭土地
    之應繼承部分於87年6 月1 日簽立切結書，願以400 萬元出
    售予原告，並將有關證件備齊交予原告，原告並交付被告42
    0 萬元。
  (三)被告未○○、午○○、酉○○及巳○○於96年11月27日與原
    告簽立土地買賣和解書，願將其共同繼承取得之系爭土地移
    轉所有權予原告或原告所指定之人。
  (四)被告亥○○於96年12月3 日與原告簽立土地買賣和解書，願
    將其繼承取得之系爭土地移轉所有權與原告或原告所指定之
    人。
  (五)原告曾開立合作金庫銀行新生支庫帳號071389號、金額為23
    萬元、支票號碼：IK0000000 號之支票一紙，並由潘蔥背書
    轉讓與訴外人寅○○○○、得心證之理由：
    原告主張其與系爭土地之全體繼承人代表人未○○簽立買賣
    契約，並已支付716,773 元，然被告於取得款項後，藉故不
    配合辦理分割繼承登記之方式，拖延過戶程序，故依買賣契
    約之法律關係，向被告請求辦理移轉所有權登記等情，為被
    告所否認，並以上開情詞置辯。則本件兩造爭點厥為：(一)系
    爭契約之出賣人究係為何人？該契約是否有效成立？(二)系爭
    土地之公同共有人有無授權或同意出賣系爭土地？原告請求
    被告辦理所有權移轉登記，有無理由？茲分項析述如后：
  (一)系爭契約之出賣人究係為何人？該契約是否有效成立？
    按當事人有權利能力及行為能力為契約之一般成立及生效要
    件；又人之權利能力，始於出生、終於死亡；當事人互相表
    示意思一致者，無論其為明示或默示，契約即為成立。民法
    第6 條、第153 條第1 項分別定有明文。本件原告主張其與
    經全體繼承人授權之被告未○○簽立系爭契約，並已支付全
    部價金，被告自負有移轉所有權之義務；被告庚○○則辯稱
    原告所提之買賣契約，該立契約書人之賣主（即乙方）欄下
    記載為潘火，然潘火早於72年11月25日去世，並無於77年4
    月2 日簽立系爭契約之可能，是潘火既已去世，即已喪失權
    利能力，故以潘火作為契約當事人所簽立之買賣契約之簽訂
    應為無效。經查，原告所提出之房地產買賣契約書第一頁記
    載「立契約書人：賣主潘火（以下簡稱乙方）」並蓋有被告
    未○○之印文及署押，惟該契約書第三頁乙方欄卻記載「乙
    方：潘火繼承人未○○」，亦蓋有被告未○○之印文及署押
    ，此有系爭契約書在卷可稽（見本院卷(三)第23頁），系爭契
    約前後立契約人不一，究係何人為立契約人不無疑義。次查
    ，系爭契約於77年4 月2 日簽立，契約之一方當事人為潘火
    ，惟潘火於72年11月25日已因死亡而喪失權利能力，揆諸前
    揭說明，以潘火名義所簽立之契約，自無成立生效之可能；
    再查，系爭契約既有被告未○○之印文及署押，應認被告未
    ○○為出賣人，於其與契約他方當事人意思表示一致時，契
    約即已成立，故系爭契約應認係被告未○○與原告所簽立，
    ，惟原告得否請求被告移轉所有權登記，仍應視是否符合土
    地法第34條之1 第1 項之規定，先予敘明。
  (二)系爭土地之公同共有人有無授權或同意出賣系爭土地？原告
    請求被告辦理所有權移轉登記，有無理由？
    按共有土地或建築改良物，其處分、變更及設定地上權、永
    佃權、地役權或典權，應以共有人過半數及其應有部分合計
    過半數之同意行之。但其應有部分合計逾三分之二者，其人
    數不予計算，土地法第34條之1 第1 項定有明文。次按當事
    人主張有利於己之事實者，就其事實有舉證之責任。但法律
    別有規定，或依其情形顯失公平者，不在此限。民事訴訟法
    第277 條定有明文。又「主張法律關係存在之當事人，應就
    該法律關係發生所須具備之特別要件，負舉證之責任，至於
    他造主張有利於己之事實（變更或消滅之特別要件），則應
    由他造舉證證明」、「原告對於自己主張之事實已盡證明之
    責後，被告對其主張，如抗辯其不實並提出反對之主張者，
    則被告對其反對之主張，亦應負證明之責，此為舉證責任分
    擔之原則。」，最高法院48年台上字第887 號判例、18年上
    字第2855號判例參照。所謂「舉證責任」係指當事人有提出
    證據以證明其所主張之利己事實為真實之責任。民事訴訟，
    兩造為求有利於己判決，各自主張利己之事實，如經他造爭
    執，所主張利己事實之有無，即有以證據證明之必要，法院
    即應依證據法分配舉證責任，判斷事實之真偽。是民事訴訟
    程序上，原告起訴主張權利及有利於己之事實，應先由原告
    負舉證之責，若原告先不能舉證，以證實自己主張之事實為
    真實，則被告就其抗辯事實即令不能舉證，或其所舉證據尚
    有疵累，亦應駁回原告之請求。本件原告主張其係與經全體
    公同共有人授權之被告未○○簽立系爭契約，自得請求被告
    辦理所有權移轉登記，復稱，縱認被告未○○於77年間簽約
    時並無被授權，惟部分被告已於84年、87年間收受原告支付
    之價金，可視為追認系爭買賣契約，且原告亦與部分被告達
    成和解，自應符合土地法之規定。經查，原告雖提出系爭契
    約書，惟未能舉證其他公同共有人授權被告未○○處分系爭
    土地，自難認原告所述為真。次查，原告雖陳稱系爭契約已
    得被告未○○以外之其他被告追認，補正處分權欠缺之瑕疵
    ，惟被告等人就系爭買賣契約有無同意或授權，不無疑義。
    另參諸台灣士林地方法院98年度重家訴第7 號判決中所分配
    被告應繼分比例（如附表二），茲分別論述如下：
  1.被告辰○部分：被告辰○自承被告未○○與原告於77年4 月
    2 日簽立系爭土地契約時並未取得其同意，其係於87年間因
    原告前來洽談系爭土地事宜方知有此情事，原告並與其約定
    以400 萬元為價金向被告辰○及其他被告乙○○○、戌○○
    及丙○○○等人買受其名下之應有部分，被告辰○乃依約提
    出相關辦理移轉登記文件交由訴外人北海公司指定之代書收
    執，並收受420 萬元，有支票及被告辰○之切結書附卷可參
    （見本院卷(一)第27、28、295 頁），且被告辰○於本院審理
    中亦自認其於87年間有追認系爭土地買賣契約之效力（見本
    院97年10月17日言詞辯論筆錄第4 頁），是被告辰○已同意
    出賣其公同共有系爭土地之應有部分，並無爭議。
  2.被告乙○○○、戌○○、丙○○○部分：原告主張被告辰○
    曾自承有提出被告乙○○○、戌○○、丙○○○等辦理過戶
    之文件（見本院卷(一)第150 頁），足見此三人對於系爭土地
    買賣已為同意。惟被告戌○○、丙○○○於本院審理中均否
    認其有為此同意之意思（見本院97年8 月8 日言詞辯論筆錄
    第2 頁）。蓋不動產買賣對契約雙方皆屬重大交易，契約兩
    造皆應以審慎之態度為之，是依一般交易習慣，當本人未親
    自進行交易，其代理人除應提出辦理過戶之印鑑證明外，尚
    須提出授權書等證明代理權存在之相關文件，始得令交易之
    他方信賴其係有權代理，其所代理之交易行為方對本人生效
    。經查，原告並未提出足資證明被告乙○○○、戌○○及丙○○○確已同意出賣其公同共有系爭土地應有部分之相關事
    證，以實其說。揆諸前揭說明，原告此部分所為之主張，尚
    不足採。
  3.被告未○○、午○○、酉○○、巳○○及亥○○部分：被告
    未○○、午○○、酉○○、巳○○及亥○○5 人對於已同意
    出售其公同共有系爭土地之應有部分，並不爭執，另參諸原
    告所提出土地買賣和解書（見本院卷(一)第296 至第301 頁）
    ，足見上開5人已有轉讓系爭土地之合意。
  4.被告申○○部分：原告主張其已取得被告申○○之印鑑證明
    ，且亦有支出證明單可證明原告以支付相當之對價（見本院
    卷(一)第24頁），足認被告申○○已同意出售其公同共有系爭
    土地之應有部分。被告申○○則辯稱其對於系爭土地出賣之
    情事並無所知，亦無領到任何錢，其係被告未○○出賣系爭
    土地後方受告知，且被告申○○亦不同意出售系爭土地。經
    查，證人戊○○○本院審理中雖證稱支出證明單上所用印章
    為被告申○○所有（見本院97年10月17日言詞辯論筆錄第2
    頁），惟原告所提出支出證明單，僅得證明其有支付金錢予
    被告申○○，該筆價金是否與買賣系爭土地有對價關係仍不
    明，自不足證明被告申○○已同意出售系爭土地。
  5.被告己○○、子○○、庚○○、丑○○、癸○○及壬○○部
    分：原告提出潘蔥所簽立支付證明單及原告所開立合作金庫
    銀行新生支庫帳號071389號經潘蔥背書之支票一紙（見本院
    卷(一)第26頁、卷(三)第24頁），作為上揭被告6 人之被繼承人
    潘蔥已同意出賣其公同所有系爭土地應有部分之證明，惟被
    告庚○○則否認潘蔥所用印文之真正，亦質疑潘蔥並不識字
    ，欠缺使用支票之能力及知識。經查，證人即訴外人北海公
    司前顧問寅○○○○院審理中曾證稱「潘蔥的23萬應該是補
    貼款不是買賣價金」一節，且原告所提出支出證明單是否為
    潘蔥所簽立，原告亦未能舉證，再者，此價金之給付究係為
    紅包、車馬費或是與買賣系爭土地間之對價，原告亦未能提
    出其他事證以實其說。揆諸前揭說明，自難認潘蔥已同意出
    售系爭土地，是前開被告6 人拒絕辦理移轉所有權登記予原
    告，顯非無理由。
  6.承前所述，被告辰○、未○○、午○○、酉○○、巳○○、
    亥○○等人已同意出售其公同共有系爭土地之應有部分，另
    參酌士林地方法院98年度重家訴第7 號判決中所分配被告之
    應繼分比例（如附表二），其同意比例應為373/1008（31/3
    36＋1/18＋1/18＋1/18＋1/18＋1/18），未逾全體公同共有
    人過半數及其應有部分合計過半數之同意，揆諸土地法第34
    條之1 第1 項之規定，自難認原告之主張為有理由。
五、綜上所述，原告依據買賣契約法律關係，請求被告己○○、
    子○○、庚○○、丑○○、癸○○、壬○○應就附表一所示
    之土地潘蔥所有部分辦理繼承登記，並與其他被告共同將附
    表一土地移轉登記予原告之指定人北海公司所有，為無理由
    ，應予駁回。
六、因本件事證已臻明確，兩造其餘主張陳述及所提之證據，經
    本院斟酌後，認與判決結果不生影響，均毋庸再予論述，附
    此敘明。
七、訴訟費用負擔之依據：民事訴訟法第78條。
中    華    民    國    99    年    3     月    29    日
                  民事第五庭    法  官  陳靜茹
以上正本係照原本作成
如對本判決上訴，須於判決送達後20日內向本院提出上訴狀
中    華    民    國    99    年    3     月    29    日
                                書記官  鄭雅雲
附表一：土地標示明細表
┌──┬────────────────────┬─────┬───┬───┐
│筆次│                 標示                   │面 積(㎡) │持  分│備  註│
├──┼────────────────────┼─────┼───┼───┤
│ 1  │台北縣石門鄉○○段小坑小段64地號        │  4,992   │ 1/12 │      │
├──┼────────────────────┼─────┼───┼───┤
│ 2  │台北縣石門鄉○○段小坑小段64-2地號      │    104   │ 1/12 │      │
├──┼────────────────────┼─────┼───┼───┤
│ 3  │台北縣石門鄉○○段小坑小段65地號        │    436   │ 1/12 │      │
├──┼────────────────────┼─────┼───┼───┤
│ 4  │台北縣石門鄉○○段小坑小段66地號        │  1,368   │ 1/12 │      │
├──┼────────────────────┼─────┼───┼───┤
│ 5  │台北縣石門鄉○○段小坑小段67地號        │  1,261   │ 1/12 │      │
├──┼────────────────────┼─────┼───┼───┤
│ 6  │台北縣石門鄉○○段小坑小段67-1地號      │  6,896   │ 1/12 │      │
├──┼────────────────────┼─────┼───┼───┤
│ 7  │台北縣石門鄉○○段小坑小段229地號       │  1,018   │ 1/12 │      │
├──┼────────────────────┼─────┼───┼───┤
│ 8  │台北縣石門鄉○○段小坑小段261地號       │ 13,309   │ 1/12 │      │
├──┼────────────────────┼─────┼───┼───┤
│ 9  │台北縣石門鄉○○段小坑小段261-1地號     │  2,784   │ 1/12 │      │
├──┼────────────────────┼─────┼───┼───┤
│ 10 │台北縣石門鄉○○段小坑小段261-2地號     │  5,238   │ 1/12 │      │
├──┼────────────────────┼─────┼───┼───┤
│ 11 │台北縣石門鄉○○段小坑小段261-3地號     │  2,937   │ 1/12 │      │
├──┼────────────────────┼─────┼───┼───┤
│ 12 │台北縣石門鄉○○段小坑小段262地號       │  5,619   │ 1/12 │      │
├──┼────────────────────┼─────┼───┼───┤
│ 13 │台北縣石門鄉○○段小坑小段262-1地號     │    220   │ 1/12 │      │
└──┴────────────────────┴─────┴───┴───┘
附表二：被告之應繼分比例
┌─────┬──────┐
│繼承人    │應繼分比例  │
├─────┼──────┤
│辰○      │336分之31   │
├─────┼──────┤
│乙○○○  │336分之31   │
├─────┼──────┤
│戌○○    │336分之31   │
├─────┼──────┤
│丙○○○  │336分之19   │
├─────┼──────┤
│未○○    │18分之1     │
├─────┼──────┤
│申○○    │18分之1     │
├─────┼──────┤
│午○○    │18分之1     │
├─────┼──────┤
│酉○○    │18分之1     │
├─────┼──────┤
│巳○○    │18分之1     │
├─────┼──────┤
│亥○○    │18分之1     │
├─────┼──────┤
│己○○    │15分之1     │
├─────┼──────┤
│癸○○    │30分之1     │
├─────┼──────┤
│壬○○    │30分之1     │
├─────┼──────┤
│子○○    │15分之1     │
├─────┼──────┤
│庚○○    │15分之1     │
├─────┼──────┤
│丑○○    │15分之1     │
└─────┴──────┘

司法院資訊處製作；財團法人民間司法改革基金會備份。
